【裁判字號】    92,抗,219
【裁判日期】    921211
【裁判案由】    詐欺
【裁判全文】
臺灣高等法院高雄分院刑事裁定                      九十二年度抗字第二一九號
    抗  告  人  臺灣高雄地方法院檢察署檢察官
    被      告  甲○○
右列抗告人因被告詐欺案件，不服臺灣高雄地方法院中華民國九十二年五月二十九日
裁定（九十二年度易字第一○二八號），提起抗告，本院裁定如左：
    主  文
原裁定撤銷，發回臺灣高雄地方法院。
    理  由
一、公訴意旨略以：被告甲○○意圖為自己不法所有，於民國八十九年八月九日，前
    往高雄市○○區○○街五十一號順裕漁業股份有限公司，向負責人林金燕借款新
    臺幣七萬元，並謊稱願受僱於順裕公司所屬之『順吉六六號』漁船擔任船員，並
    同意於同年月十一日上午八時許隨船出港，以此施用詐術取信林金燕，林金燕因
    此陷於錯誤而如數交付貸款。嗣『順吉六六號』漁船屆時出海之際，被告甲○○
    竟逃逸無蹤，經林金燕催討上揭借款，被告甲○○仍置之不理，因認被告甲○○
    涉犯刑法第三百三十九條第一項之詐欺取財罪嫌等語。
二、原裁定以：（一）按起訴書應記載犯罪事實及證據並所犯法條；檢察官就被告犯
    罪事實，應負舉證責任，並指出證明之方法。法院於第一次審判期日前，認為檢
    察官指出之證明方法顯不足認定被告有成立犯罪之可能時，應以裁定定期通知檢
    察官補正；逾期未補正者，得以裁定駁回起訴，刑事訴訟法第二百六十四條第一
    項第二款及第一百六十一條第一項、第二項分別定有明文；又按為貫徹無罪推定
    原則，檢察官對於被告之犯罪事實，應負實質舉證責任，刑事訴訟法修正後第一
    百六十一條第一項規定「檢察官就被告犯罪事實，應負舉證責任，並指出證明之
    方法」，明訂檢察官舉證責任之內涵，除應盡「提出證據」之形式舉證責任外，
    尚應「指出其證明之方法」，用以說服法院，使法官「確信」被告犯罪構成事實
    之存在；此「指出其證明之方法」，應包括指出調查之途徑，與待證事實之關聯
    及證據之證明力等事項，同條第二、三、四項，乃新增法院對起訴之審查機制及
    裁定駁回起訴之效力，以有效督促檢察官善盡實質舉證責任，藉免濫行起訴，最
    高法院九十一年度第四次刑庭會議決議亦著有明文。（二）本件告訴人代表人林
    金燕雖以書狀片面指訴稱：「甲○○保證絕對如期隨船出港作業，如屆期不隨船
    出港作業願負刑法之詐欺罪責，此有被告書立之借條可証」；然查：(1)經核閱告
    訴人代表人所檢具之上述借條，其上僅記載時間、金額、借用人、貸與人，及「
    八十九年八月十一日出港」，並無林金燕所指訴之情節。(2)被告經通緝到案時僅
    稱：「之前有服務過，有借條尚未付清。（問：有無在告訴人公司上班過？）」
    （見九十二年一月二十四日偵查筆錄），縱有卷附之告訴人催款存證信函及漁船
    出港申請書，亦僅足以證明告訴人與被告間存有借貸關係而已，顯然不足以認定
    被告借款時即存有不法所有之意圖。(3)況且告訴代理人即順裕漁業股份有限公司
    （下稱順裕漁業公司）總經理王敬重亦稱：被告本來是我們公司船員，當初因為
    公司缺船員，船長苗延泰主動找專門介紹船員的雜貨店，經他們介紹而雇用被告
    等語（見九十一年二月三日警詢、同年十月十七日偵查筆錄），顯與起訴書認定
    被告前往順裕漁業公司謊稱願擔任船員以騙取借款之事實不符。(4)王敬重另於九
    十一年十月十七日偵查中陳稱：「（被告向誰借款？）我」、「（為何要借？）
    是商業上習慣一定要借錢予船員，包括船長、每位船員都要借」，則順裕漁業公
    司顯非陷於錯誤而貸與被告金錢，亦與起訴書記載：被告施用詐術取信林金燕，
    致林金燕陷於錯誤而交付貸款云云不符。（三）綜上所述，檢察官指出之證明方
    法尚不足認定被告有成立詐欺取財犯罪之可能，由於九十二年四月二十三日具體
    指明如附表所示應補正之證據方法，並裁定應於「補正裁定」送達後二十日內補
    正，有裁定在卷可稽，且經檢察官於同年五月八日收受，有送達證書一紙附卷可
    佐；其於收受本院裁定後，雖於同年月十四日提出補正理由書，然僅稱：「查本
    案被告犯罪事實，業經告訴人指述綦詳，被告亦坦承借款情事，並有被告書立之
    借條一份在卷可稽，本檢察官認被告以同意擔任船員為施用詐術之手段，借款則
    係被告犯罪所取得之財物，並致告訴人受有金錢損害為其結果，舉證程度已達形
    式上合理之懷疑。至於被告是否有為自己不法所有之意圖，告訴人是否因此陷於
    錯誤而交付借款，此均為雙方主觀上之認知，法院應參酌以上事證加以確認，：
    ：：，貴院命補正之裁定於法似有不合，茲以此函退回」等語，顯未依裁定補正
    被告犯罪證據及證明方法之欠缺，則依檢察官前所指之證明方法，既不足認定被
    告有成立詐欺取財犯罪之可能，而公訴人復未遵期補正被告犯罪證據並指出證明
    方法，揆諸上開說明，爰於第一次審判期日前，以裁定駁回起訴。
三、抗告意旨略以：本檢察官已就被告犯罪事實盡形式上之舉證責任，原審若認被告
    無詐欺犯行，應就被告為無罪之判決，使告訴人有聲請檢察官上訴之權利，原審
    未就本案為實質之審查，僅以裁定駁回公訴，有濫用起訴審查權之虞，於法自有
    違誤，爰依法提起抗告等語。
四、按檢察官提出之證據及指出之證明方法，從形式上觀察，已有相當之證據，縱法
    院嗣後調查之結果，認檢察官之舉證不足以證明被告犯罪時，即非所謂「顯」不
    足以認定被告有成立犯罪可能之情形，此時法院應以實體判決終結訴訟，不宜以
    裁定駁回檢察官之起訴；又法院以裁定命檢察官補正證據並指出證明之方法，除
    檢察官逾期未補正，或所補正之證據與本案毫無關聯外，法院自不得以檢察官所
    補正之證據仍有不足為由，而裁定駁回檢察官之起訴，乃屬當然解釋。易言之，
    法院裁定命檢察官補正證據，若檢察官已就命其補正之事項提出補正，縱法院認
    其所補正之證據仍有不足，亦不得再依刑事訴訟法第一百六十一條第二項規定逕
    以裁定駁回檢察官之起訴；經查本件公訴人認被告涉犯詐欺罪之犯行，係以「告
    訴人林金燕之指述，復有被告借款條、告訴人催款存證信函與漁船出港申請書各
    一份在卷可稽；而被告於警訊中亦坦承有上揭借款事實，另被告通緝到案交保後
    ，復經檢察官合法傳喚仍無正當理由未到庭，足證被告有畏罪逃逸之情事，事證
    明確，被告犯行應堪認定。」等語，從形式上觀察，已有相當之證據，至於被告
    是否成立犯罪，乃屬事後調查及法律適用之問題，應非所謂「顯」不足以認定被
    告有成立犯罪可能之情形。本件原審認公訴人指出之證明方法顯不足認定被告有
    成立犯罪之可能，以裁定通知公訴人應於二十日內補正，該裁定係於九十二年五
    月八日送達公訴人收受，而公訴人於同年五月十四日已函覆補正，自難指其有逾
    期未補正之情形。另依該函覆內容，顯難指其所補正之證據或指出之證明方法與
    本案毫無關聯，揆諸前揭說明，縱法院認其所補正之證據仍有不足，亦不得再以
    裁定駁回公訴人之起訴。乃原審徒以公訴人所為補正與證明方法並無任何裨益或
    進展，逕予裁定駁回本件公訴，容有違誤；公訴人抗告意旨，指摘原裁定不當，
    為有理由，自應由本院將原裁定予以撤銷，發回原審法院另為適當之處理。
據上論結，應依刑事訴訟法第四百十三條前段，裁定如主文。
中    華    民    國      九十二      年      十二      月     十一   日
                              臺灣高等法院高雄分院刑事第七庭
                                  審判長法官  李春昌
                                        法官  莊飛宗
                                        法官  黃憲文
右正本證明與原本無異。
不得再抗告。
                                  法院書記官  黃英彥
中    華    民    國  九十二      年      十二      月     十一   日
附表
┌───┬──────┬────────┬────────┐
│編號  │待證事實    │證據種類        │證據所在處所    │
├───┼──────┼────────┼────────┤
│一    │不法所有意  │人證、物證、書證│警、偵卷頁數    │
│      │圖          │                │                │
├───┼──────┼────────┼────────┤
│二    │施用之詐術  │人證、物證、書證│警、偵卷頁數    │
│      │與經過      │                │                │
├───┼──────┼────────┼────────┤
│三    │如何陷於錯誤│人證、物證、書證│警、偵卷頁數    │
│      │，致為給付  │                │                │
└───┴──────┴────────┴────────┘


司法院資訊處製作；財團法人民間司法改革基金會備份。
